【裁判字號】    97,上更(二),6
【裁判日期】    970625
【裁判案由】    返還土地
【裁判全文】
臺灣高等法院高雄分院民事判決         97年度上更(二)字第6號
上  訴  人  乙○○
訴訟代理人  楊水柱律師
複代理人    郭國益律師
被上訴人    丙○○
訴訟代理人  湯瑞科律師
上列當事人間請求返還土地事件，上訴人對於民國94年3 月31日
臺灣屏東地方法院94年度訴字第6 號第一審判決提起上訴，經最
高法院第二次發回更審，本院於97年6 月11日言詞辯論終結，判
決如下：
    主  文
上訴駁回。
第二審及發回前第三審訴訟費用由上訴人負擔。
    事實及理由
一被上訴人起訴主張：坐落屏東縣內埔鄉○○段（下稱同段）66
  3 地號土地（下稱系爭土地）為其所有，詎上訴人無合法占有
  之權源，竟在系爭土地如原審判決附圖（下稱附圖）所示編號
  663 部分面積4592.98 平方公尺之土地上，種植檳榔樹、設置
  用電供水設施；並於如附圖所示編號663 與編號663-A002產業
  道路間設置鐵絲圍籬等地上物，自屬無權占有等情，爰依民法
  第767 條之規定提起本訴。求為判決：(一)上訴人應將系爭土地
  上如附圖所示編號663 部分面積4592.98 平方公尺土地上之地
  上物除去，並將系爭土地返還被上訴人。(二)願供擔保准予宣告
  假執行。（原審為被上訴人勝訴之判決，經上訴人聲明不服）
  於本院聲明如主文所示。
二上訴人則以：被上訴人雖為系爭土地所有權之登記名義人，惟
  因行政院退除役官兵輔導委員會（下稱退輔會）擬就其所代管
  之國有土地重新規劃，而由退輔會所屬之屏東農場以同段840
  地號之土地與被上訴人所有之系爭土地辦理互易，雙方並相互
  交換土地使用。嗣屏東農場將系爭土地交付與訴外人吳化良耕
  作，吳化良於民國77年10月間再將系爭土地之耕作權出賣與上
  訴人，並訂立耕作權讓與同意書，其就系爭土地有權占有等語
  置辯。於本院聲明：(一)原判決廢棄。(二)被上訴人在第一審之訴
  及假執行之聲明均駁回或發回。
三兩造所不爭執之事項：
(一)系爭土地登記為被上訴人所有，現由上訴人在系爭土地如附圖
  所示編號663 部分面積4592.98 平方公尺之土地上，種植檳榔
  樹、設置用電供水設施；並於如附圖所示編號663 與編號663-
  A002產業道路間設置鐵絲圍籬等地上物。
(二)同段840 地號土地係屬退輔會經管之國有公用土地，現由被上
  訴人占用在其上種植檳榔，且退輔會所屬屏東農場已催告被上
  訴人返還，被上訴人尚未返還。
(三)被上訴人與訴外人唐連春共同簽名書立之「放棄書」，其形式
  上為真正。
(四)屏東農場並未就系爭土地明示同意出租或讓與占有使用權與上
  訴人。
四協商整理兩造爭點如下：
(一)退輔會所屬屏東農場以同段840 地號土地與被上訴人所有之系
  爭土地相互交換土地使用，是否成立互換占有耕地契約？
(二)如屏東農場與被上訴人間有互換占有耕地契約存在，則被上訴
  人未終止該契約並返還同段840 地號土地與屏東農場前，是否
  有權請求上訴人返還系爭土地？如已終止，則是否有權請求返
  還？
五退輔會所屬屏東農場以屏東縣內埔鄉○○段840 地號土地與被
  上訴人所有之系爭土地相互交換土地使用，是否成立互換占有
  耕地契約？
(一)按契約之成立本不以署名畫押為要件，故凡當事人間締結契約
  ，其書面之形式雖不完全，而能以其他方法，足以證明其意思
  已有合致之表示者，自無妨於契約之成立，當然發生法律上之
  效力，最高法院20年上字第1727號判例要旨足資參照。
(二)經查：被上訴人現占有國有同段840 地號土地，為其所不爭執
  （見本院卷第33頁、第47頁），而被上訴人先於原審陳稱：退
  輔會當初確實有意願要與被上訴人交換系爭土地，但後來土地
  交換並沒有成功，所以也沒有交換，退輔會也沒有把系爭土地
  交給訴外人吳化良耕作，是吳化良自己去系爭土地耕作，並轉
  讓給上訴人等語（見原審卷第27頁）；又被上訴人於本院更審
  前稱：因為當初不能辦理登記，所以交換沒有成功等語（見本
  院94年度上字第91號卷第52頁）；核與證人溫陳鳳金證稱：我
  知道土地原本是鍾鳳翔的，後來在溫登貴那裡討論如何交換土
  地。當時交換土地的人都有在文書上蓋章。那時是外省人一對
  夫婦在耕作，後來因為年紀大了，無法耕作，才由鍾福德介紹
  乙○○去買。這塊土地有交換等語大致相符（見本院96年度上
  更(一)字第11號卷第45頁、第46頁）；佐以被上訴人於本院更審
  前所述：其耕種土地是658 地號土地，非840 地號土地等語（
  見本院上字卷第175 頁），嗣於本院會同地政機關履勘現場後
  ，被上訴人始承認：其目前耕種的土地為840 號土地，840 號
  土地是其父就開始耕種，然後由其繼承，到目前為止已經耕種
  有40餘年等語（見同上卷第183 頁），並曾自承有成立互易契
  約，但後來合意解除；又稱沒有移轉土地所有權，所以將土地
  交換使用等語（見同上卷第52頁、第73頁至第74頁），足認被
  上訴人及其父已耕作國有之上開840 地號土地40餘年，顯係因
  當初與管理該國有土地之屏東農場有互易或交換土地使用之意
  願所致。是以被上訴人嗣於95年1 月9 日書狀以其上開自認與
  事實不符為由予以撤銷上開表示，乃與民事訴訟法第279 條第
  3 項之規定及最高法院93年度台上字第2341號判決意旨不合，
  尚不足採。
(三)次查：屏東農場確曾為管理國有土地之便，而與私人土地交換
  使用，被上訴人占用之同段840 地號土地應屬該情形一節，業
  據證人即屏東農場產銷行政組組長甲○○到庭證稱：據於49年
  、50年間承辦人告知，屏東農場為了集中管理，曾將國有土地
  與私人土地交換使用，但因相關資料事隔快50年，已無檔案可
  查，而同段840 地號土地經過清查是歸類為占用，只知該大興
  段有部分土地與私人土地交換，因此認為可能是交換耕作之國
  有地，就恐要求現占有人返還，會不合情理，故遲未處理，直
  到本院來函詢問處理狀況，才去函催告返還，原交換耕地並無
  互易移轉所有權登記之意等語明確（見本院卷第59頁至第62頁
  ），並有屏東農場97年2 月29日屏農產字第0970000322號函及
  存證信函在卷可稽（見本院卷第38頁至第39頁）。據此，被上
  訴人占用國有同段840 地號土地而未使用自己所有之系爭土地
  ，應係其父鍾鳳翔生前雖有與屏東農場互易土地之意，惟屏東
  農場僅有意集中管理，致未與鍾鳳翔簽署書面互易契約及辦理
  所有權移轉登記，故而僅將同段840 地號土地與鍾鳳翔當時所
  有之系爭土地交換使用耕作。則揆諸上揭說明，屏東農場與系
  爭土地原所有人鍾鳳翔間固無簽署任何書面契約或留存資料檔
  案，因依被上訴人、證人溫陳鳳金、甲○○上開所述，及屏東
  農場之屏農產字第0970000322號函暨存證信函內容，已足以證
  明其等就交換耕地使用意思已有合致之表示者，自無妨於該交
  換耕地使用契約之成立，當然發生法律上之效力。亦即屏東農
  場與鍾鳳翔間雖無互易耕地契約，惟有互換耕地使用契約存在
  ，是以被上訴人及其父始能在國有之同段840 地號土地上耕作
  40餘年，而讓自己所有之土地任由吳化良及上訴人占有耕作幾
  10年均無異議。
(四)至被上訴人主張雙方僅互為無權占用，因退輔會所屬屏東農場
  已表明並無檔案可資查證與認定有以同段第840 號土地與被上
  訴人所有之系爭土地交換使用或成立土地互易契約，屏東農場
  亦無將該土地交付吳化良使用等語，並引用屏東農場於95年1
  月23日屏農產字第0950000110號函。惟查：屏東農場與鍾鳳翔
  間有無互換耕地使用契約存在，並不以確有檔案可資查證，或
  雙方簽署書面契約為必要，因依其他事蹟已足認定渠等間確有
  該契約合致存在，業如前述，故屏東農場雖來函表示無檔案可
  資查證與認定等語，亦不足以認定屏東農場未與鍾鳳翔成立互
  換耕地使用契約。是以被上訴人上開主張，尚不足採。
六如屏東農場與被上訴人間有互換占有耕地契約存在，則被上訴
  人未終止該契約並返還同段840 地號土地與屏東農場前，是否
  有權請求上訴人返還系爭土地？如已終止，則是否有權請求返
  還？
(一)按所有人對於無權占有或侵奪其所有物者，得請求返還之，為
  民法第767 條前段所明定。次按民法第148 條係規定行使權利
  ，不得以損害他人為主要目的，若當事人行使權利，雖足使他
  人喪失利益，而茍非以損害他人為主要目的，即不在該條所定
  範圍之內，最高法院45年台上字第105 號判例足資參照。再按
  權利之行使，是否以損害他人為主要目的，應就權利人因權利
  行使所能取得之利益，與他人及國家社會因其權利行使所受之
  損失，比較衡量以定之。倘其權利之行使，自己所得利益極少
  而他人及國家社會所受之損失甚大者，非不得視為以損害他人
  為主要目的，此乃權利社會化之基本內涵所必然之解釋，最高
  法院71年台上字第737 號判例亦可參照。據此，評斷行使權利
  者是否合於誠信原則，自需衡量雙方、國家社會之利益及損失
  。如現占有者無法證明自己有合法占用之權源及行使所有物返
  還請求權者以損害他人為主要目的，自不得拒絕返還其占有。
(二)經查：屏東農場因本院函詢處理同段840 地號之情形，業於97
  年2 月20日，以存證信函說明因被上訴人已自行辦理收回私有
  土地，乃向被上訴人為終止互換耕地契約之意思表示，並預定
  訴請被上訴人返還系爭土地一節，業據證人甲○○證述明確（
  見本院卷第60頁），並有被上訴人不爭執已收受之上開存證信
  函在卷可憑（見本院卷第33頁、第39頁），而被上訴人雖否認
  與屏東農場間有互換耕地使用契約，惟契約法定或約定終止權
  之行使為單獨行為，其發生效力與否，端視有無法定或約定終
  止之事由存在，既無待他方當事人之承諾，自不因他方當事人
  之同意或反對而影響其終止，亦即屏東農場行使其終止權，並
  不因被上訴人是否承認而生影響。據此，屏東農場與被上訴人
  間既有互換耕地使用契約存在，被上訴人未返還現占用之同段
  840 地號土地，卻起訴請求現占用系爭土地之上訴人返還，顯
  已違反該契約內容，則屏東農場因而為終止契約之意思表示，
  自不待被上訴人承諾或為其他意思表示即已生終止之效力。至
  被上訴人雖迄未返還同段840 地號土地，惟因屏東農場已預定
  提起返還土地訴訟，且上訴人迄今亦尚未返還系爭土地，此乃
  互換耕地使用契約當事人，即屏東農場與被上訴人間有無同時
  履行抗辯之另一法律關係。因上訴人自認屏東農場並未就系爭
  土地明示同意出租或讓與占有使用權與上訴人（見本院卷第49
  頁），屏東農場亦查無同意吳化良耕作系爭土地之資料，有屏
  東農場95年1 月23日屏農產字第0950000110號函在卷足稽（見
  本院上字卷第159 頁），如此乃無從認定上訴人係經屏東農場
  同意使用，或承受吳化良之租賃契約而有權使用系爭土地，足
  認上訴人並非屏東農場之受僱人或占有輔助人，自不得以屏東
  農場與被上訴人間之互換耕地使用契約，主張同時履行抗辯。
  是以，被上訴人依所有物返還請求權請求上訴人返還系爭土地
  ，乃依法有據，應屬可採。
(三)至上訴人主張：因屏東農場與被上訴人間有互換占有耕作契約
  存在，依最高法院75年度第5 次民事庭會議決議意旨，如屏東
  農場未與被上訴人終止契約，而且被上訴人未將互易占有耕作
  之同段840 號土地返還屏東農場前，乃屬權利之濫用，有悖誠
  信原則，不得請求上訴人返還系爭土地等語。惟查：屏東農場
  與被上訴人間有互換占有耕作契約存在，縱其性質符合互為租
  賃契約之一種，因屏東農場已為終止該契約之意思表示而發生
  效力，且預定訴請返還同段840 地號土地，於上訴人返還系爭
  土地前，被上訴人非不得主張同時履行抗辯，已如前述，則被
  上訴人未取得自己所有之系爭土地前，占用同段840 地號土地
  乃屬依契約之合法行為。再者，被上訴人占用同段840 地號土
  地係因同意將自己所有之系爭土地供屏東農場使用，已付出相
  當之對價。反觀上訴人占用系爭土地，係向吳化良買受耕作權
  ，將代價交付吳化良而來，卻未曾向屏東農場繳納任何承租或
  使用費用。且屏東農場將因終止上述互換耕地使用契約後，或
  可取回同段840 地號土地自行利用，或可與被上訴人成立共同
  經營契約，業據證人甲○○證述明確（見本院卷第61頁），亦
  即屏東農場將因終止互換占有耕作契約而可獲相當之利益，不
  致因先前查無同段840 地號土地互換之土地相關檔案，不僅無
  法利用同段840 地號土地，亦無法取回及利用系爭土地，被上
  訴人顯未因提起本訴之結果而單獨獲利，而係讓始終無法確定
  其占用國有同段840 地號土地之法律關係趨於明確，並讓屏東
  農場得充分管理利用國有土地，雖上訴人因此喪失系爭土地之
  占有使用而受有損害，乃係其無合法權源所致，再酌以其並未
  向屏東農場或被上訴人繳交任何對價，則衡量雙方、國家社會
  之利益及損失後，尚難謂被上訴人行使所有物返還請求權，係
  以損害上訴人為主要目的，而有悖誠信原則。
(四)另上訴人又以上開互換占有耕作契約之原締約人鍾鳳翔業已死
  亡，該契約承租權應由其全體繼承人公同共有，屏東農場僅向
  被上訴人一人為終止之意思表示，乃當事人不適格，不生效力
  等語。惟查，被繼承人鍾鳳翔究有多少繼承人，且系爭土地是
  否確為其遺產，及其繼承人是否未分割其遺產，均未據上訴人
  於言詞辯論前舉證說明（見本院卷第77頁）；況查，系爭土地
  乃係以買賣為所有權移轉登記與被上訴人之原因一節，亦有系
  爭土地之土地登記謄本1 份在卷可稽（見原審卷第9 頁），自
  無從認定系爭土地乃鍾鳳翔之遺產，且被上訴人係因繼承而取
  得，致屏東農場不得僅向被上訴人終止契約之意思表示，則上
  訴人上開主張即不足採。又縱認鍾鳳翔生前曾為系爭土地與屏
  東農場就同段840 地號土地成立互換耕地使用契約，惟因系爭
  土地為被上訴人所有，復由被上訴人占用同段840 地號土地，
  且鍾鳳翔業已死亡，則屏東農場向被上訴人為終止契約之意思
  表示，尚難認不生效力，併此敘明。
七綜上所述，被上訴人本於所有權之法律關係，請求上訴人應將
  系爭土地上如附圖所示編號663 部分面積4592.98 平方公尺土
  地上之地上物除去，並將系爭土地返還被上訴人，為有理由，
  應予准許。是則原審判命上訴人拆除返還系爭土地，並為假執
  行之宣告，於法並無不合。上訴意旨指摘原判決不當，求予廢
  棄改判，為無理由，應予駁回其上訴。
八據上論結，本件上訴為無理由，依民事訴訟法第449 條第1 項
  、第78條，判決如主文。
中    華    民    國    97    年    6     月    25    日
                            民事第四庭
                                審判長法官  黃科瑜
                                法      官  陳真真
                                法      官  謝靜雯
以上正本證明與原本無異。
如對本判決上訴，須於判決送達後20日內向本院提出上訴狀，其
未表明上訴理由者，應於上訴後20日內向本院提出上訴理由書（
均須按他造當事人之人數附繕本）。上訴時應提出委任律師或具
有律師資格之人之委任狀，並依附註條文規定辦理。
中    華    民    國    97    年    6     月    25    日
                                書  記  官  唐奇燕
附註：
民事訴訟法第466 條之1 ：
對於第二審判決上訴，上訴人應委任律師為訴訟代理人，但上訴
人或其法定代理人具有律師資格者，不在此限。
上訴人之配偶、三親等內之血親、二親等內之姻親，或上訴人為
法人、中央或地方機關時，其所屬專任人員具有律師資格並經法
院認適當者，亦得為第三審訴訟代理人。
第1 項但書及第2 項情形，應於提起上訴或委任時釋明之。


司法院資訊處製作；財團法人民間司法改革基金會備份。
